【裁判字號】    96,訴,2364
【裁判日期】    970214
【裁判案由】    公共危險等
【裁判全文】
臺灣臺中地方法院刑事判決              96年度訴字第2364號
公  訴  人  臺灣臺中地方法院檢察署檢察官
被      告  丙○○
指定辯護人  本院公設辯護人丁○○
上列被告因公共危險案件，經檢察官提起公訴（96年度偵字第99
61號），本院判決如下：
    主    文
丙○○放火燒燬現供人使用之住宅未遂，處有期徒刑貳年，減為
有期徒刑壹年，緩刑肆年，扣案之汽油桶壹只沒收。
    犯罪事實
一、緣丙○○於民國96年4月間受王信聚僱請擔任果園管理員，
    並配住於王信聚所提供位於臺中縣和平鄉○○路○段林道巷9
    公里處之某工寮內，嗣其因電話費用而與王信聚之妻甲○○
    多次發生口角、肢體等衝突（傷害部分，業經本院於97年1
    月16日諭知不受理之判決），乃甲○○又再要求丙○○給付
    賠償費用，致丙○○心中更是不快。嗣丙○○於96年4月5日
    下午1時許，在同巷內某處飲用酒類後，思及上情，更是氣
    憤難擋，遂基於放火燒燬現供人使用之住宅之犯意，隨即返
    回其前址居處內，以其所有之汽油桶1只填裝數量不詳之汽
    油後，即持以至甲○○、王信聚位於同巷13號之住處，約於
    同日下午1時30分許抵達後，丙○○旋趁該址無人看守之際
    （侵入住宅部分未據起訴），進入該屋至該處大門進入後左
    側最後一間之房間內，將汽油潑灑於床舖等處，再以打火機
    （未扣案）加以引燃，致現場濃煙瀰漫，適臺中縣警察局和
    平分局梨山分駐所警員己○○等人於同日下午2時許至該處
    調查民宅侵入案，丙○○旋於其上開犯行，為有偵查犯罪職
    權之機關或公務員發覺前，即向警員己○○等人自首上開犯
    行，而接受裁判。警員己○○等人並即緊急報請消防人員前
    來救助，始僅有甲○○、王信聚上開住處客廳天花板附近遭
    受煙燻、上開房間內化妝台燒毀，化妝台下方整理箱內之書
    籍、物品外表輕微受燒炭化、一旁的房門輕受波及、床舖及
    其上之被褥受有大面積的燃燒炭化等而已，未致該現供人使
    用之住宅喪失效用，並避免更進一步之公共災難產生，丙○○亦因而未能得逞。嗣警方經丙○○同意後，測得其呼氣中
    酒精濃度達每公升1.02毫克。
二、案經甲○○訴由臺中縣警察局和平分局報請臺灣臺中地方法
    院檢察署檢察官偵查起訴。
    理    由
壹、程序部分：
    按被告以外之人（包括證人、鑑定人、告訴人、被害人及共
    同被告等）於審判外之陳述雖不符刑事訴訟法第159條之1至
    之4等4條之規定，而經當事人於審判程式同意作為證據，法
    院審酌該言詞陳述或書面陳述作成時之情況，認為適當者，
    亦得為證據；當事人、代理人或辯護人於法院調查證據時，
    知有刑事訴訟法第159條第1項不得為證據之情形，而未於言
    詞辯論終結前聲明異議者，視為有前項之同意，同法第159
    條之5定有明文。立法意旨在於傳聞證據未經當事人之反對
    詰問予以核實，原則上先予排除。惟若當事人已放棄反對詰
    問權，於審判程式中表明同意該等傳聞證據可作為證據；或
    於言詞辯論終結前未聲明異議，基於尊重當事人對傳聞證據
    之處分權，及證據資料愈豐富，愈有助於真實發見之理念，
    且強化言詞辯論主義，使訴訟程式得以順暢進行，上開傳聞
    證據亦均具有證據能力。查本件證人即告訴人甲○○於警詢
    時之證述內容，及警卷所附臺中縣警察局道路交通事故當事
    人酒精測定紀錄表、偵卷所附臺中縣警察局和平分局96年5
    月2日中縣和警偵字第0960003225號函所檢送之臺中縣消防
    局火災原因調查報告書等，依卷證所示，其等作成之狀態，
    並無違背其等個人意思而為陳述，或其他違法取供或不法取
    得之情形，且本件公訴人、被告丙○○及指定辯護人於本院
    審理中表示對於上開證據之證據能力不爭執（本院卷第35頁
    、第66至77頁），亦即對上開證據資料，於本院審理中復不
    爭執其等證據能力及真實性，足認並無顯不可信之情況，本
    院審酌其等之內容亦適宜為本案證據，是本件證人甲○○，
    及警卷所附臺中縣警察局道路交通事故當事人酒精測定紀錄
    表、偵卷所附臺中縣警察局和平分局96年5月2日中縣和警偵
    字第0960003225號函所檢送之臺中縣消防局火災原因調查報
    告書等於審判外之言詞、書面陳述，仍具有證據能力。
貳、實體部分：
一、上開事實，迭據被告丙○○於警詢、偵訊及本院審理中坦承
    不諱，核與證人甲○○於警詢中證述其前揭住所遭人放火燒
    毀未遂等經過情節相符，並有現場照片14張在卷可稽，及汽
    油桶1只、火災現場採集證物1袋扣案可憑，且本件火災事故
    起因，經臺中縣消防局鑑定結果，認為(1)起火戶之研判：本
    案僅和平鄉○○路○段林道巷13號受燒，故為起火戶；(2)起
    火處所研判：勘查時發現，災戶各居室僅房間2（即大門
    進入後左側最後一間之房間，下同）內有燃燒現象，燃燒產
    生的濃煙並造成客廳天花板附近遭受煙燻房間2內的化妝
    台雖已燒毀，但其下方整理箱內的書籍、物品卻僅外表輕微
    受燒炭化，一旁的房門亦僅輕受波及，而床舖上的被褥卻有
    大面積的燃燒炭化現象，故研判起火點應位於房間2的床舖
    上；(3)起火原因研判：勘查時發現床舖上鋪設有電毯，惟
    其控制開關呈關閉狀態，故排除電毯引燃之可能性災後床
    舖上的被褥呈現大面積嚴重受燒炭化、燒失的現象，經清理
    現場，床舖上並未尋獲任何足以引燃火災的火源本案於床
    舖上採樣送內政部消防署鑑定，送驗證物檢出含有汽油類促
    燃劑綜合上述分析，研判起火原因應以人為明火引燃易燃
    性液體之可能性較大；(4)現場跡證檢出含有汽油類促燃劑；
    (5)結論：災戶和平鄉○○路○段林道巷13號，為位於梨山偏
    僻山區的獨立住家，研判起火點應位於房間2床舖上，研判
    起火原因應以人為明火引燃易燃性液體之可能性較大。此亦
    有臺中縣警察局和平分局96年5月2日中縣和警偵字第096000
    3225號函所檢送之臺中縣消防局火災原因調查報告書等在卷
    可佐。足認被告丙○○上開不利於己之自白，確與事實相符
    ，應可採為其論罪科刑之依據。綜上，本案事證明確，被告
    丙○○之犯行洵堪認定。
二、被告丙○○已著手於放火燒燬現供人使用之住宅，惟因警方
    適至現場，並於其告知前情後，即通知消防人員及時趕至撲
    滅火勢，而未得逞，核其所為係犯刑法第173條第3項、第1
    項之放火燒燬現供人使用之住宅未遂罪，為未遂犯，應按既
    遂犯減輕其刑。又被告丙○○於其上開犯行，為有偵查犯罪
    職權之機關或公務員發覺前，即向證人即臺中縣警察局和平
    分局梨山分駐所警員己○○等人供承上開犯行，而接受裁判
    ，業經證人己○○於本院審理時到庭證述甚詳，復有被告丙○○之警詢筆錄在卷可查，爰依刑法第62條前段規定遞減輕
    其刑。又被告丙○○於本案犯行前，雖曾經飲酒，且於自首
    後，經警徵得其同意測得其呼氣中酒精濃度達每公升1.02毫
    克，有臺中縣警察局道路交通事故當事人酒精測定紀錄表1
    紙在卷可稽。惟查，就本案事發經過、及犯罪動機，質之被
    告於警偵訊及本院審理中，均能娓娓細敘，前後一致，並核
    與證人甲○○所述相符，有如前述，顯見被告丙○○於犯罪
    行為時對於外界事務之辨別、是非判斷及記憶能力，並未因
    其於行為前飲酒而受影響。且經本院依職權將被告送請行政
    院衛生署草屯療養院鑑定結果，認：(1)身體及神經學檢查：
    無異常發現。(2)血液、生化、尿液檢查：三酸甘油酯稍高，
    其餘無異常發現。(3)腦電波檢查: 無異常發現。(4)心理測驗
    ：根據晤談及測驗評估結果，整體功能而言，被告丙○○之
    語文智商為72，操作智商為66，總智商為68，屬於輕度智能
    不足程度。被告丙○○較缺乏衝動控制能力，無法有效的自
    我控制。對於外界有較強的防衛心，缺乏安全感。被告丙○○之認知功能無明顯受到損傷的傾向。而在情緒方面，較缺
    乏衝動控制能力，挫折忍受度較差。人我界線模糊不清，自
    省能力和自我控制能力較差。(5)精神狀態檢查：被告丙○○
    的身材中等，外表整潔合宜，意識狀態清醒，可應答切題。
    情緒上顯得平淡淡漠。說話音量適中，口語表達較少，語文
    理解能力可。會談過程注意力大致集中，但易因情緒變化而
    分心，激動時會以手拍擊頭臉，除此之外無明顯不適切行為
    ；定向感及記憶力均正常。未見明顯知覺異常，但思考較為
    快速，略有誇大、自我膨脹的傾向。對於犯行，被告丙○○
    所述和訊問筆錄大致相同，被告丙○○表示當初是在證人甲○○（被害者）的慫恿下向其承租果園和附屬之工寮，並學
    習種植、管理。被告丙○○長期住在果園旁之工寮中，並使
    用由證人甲○○申辦之電話；被告丙○○認為當初向證人甲○○租果園和附屬之工寮，應包括電話在內。當時果園經營
    情況不佳，心情已經很煩躁、焦慮，而證人甲○○卻一直向
    自己取電話費、抱怨電話費用過高等；當時氣不過，就到案
    外人乙○○之家中（證人甲○○係到案外人乙○○之家中作
    客吃飯）找證人甲○○理論，其後便出手毆打證人甲○○和
    勸架的案外人乙○○，事後得知二人皆受傷至醫院就醫且應
    該巳報警。事隔2日，被告丙○○獨自於工寮內飲酒，約喝
    了2 瓶米酒和半瓶高粱酒，之後駕搬運車至雜貨店買東西，
    返程經過證人甲○○住處時，越想越氣，於是便拿出搬運車
    上之備用汽油潑灑於證人甲○○住處，並點火引燃。(6)結論
    ：被告丙○○於犯行當日雖有飲酒，但所喝之酒量和其平常
    習慣之飲酒量並無太大差別，且飲酒後能可駕搬運車至村中
    雜貨店購物，且可清楚描述犯行過程和當時感受。推估被告
    丙○○犯行時可能受酒精影響而導致衝動控制能力較差，但
    應未達行為時因精神障礙或其他心智缺陷，至其辨識行為違
    法或依其辨識而行為之能力顯著減低；故鑑定認為被告丙○○犯行當時已未達精神耗弱之程度。有該院96年12月5日草
    療精字第977號函檢送之精神鑑定報告書1份附卷可稽。而稽
    核上開鑑定報告書之內容，該院精神科專科醫師於鑑定前，
    業已詳閱本院函送之偵查卷、起訴書，對於被告丙○○犯罪
    過程充分瞭解，且與被告丙○○進行臨床會談，以瞭解被告
    丙○○個人史、疾病史等，再針對被告丙○○身體、心理及
    精神狀態進行檢查，始完成精神狀態相關因素之分析，該鑑
    定過程嚴謹且有精神醫學之依據，應具有高度可信性。而本
    院參酌被告丙○○於犯罪後於偵查、審判過程中所為供述之
    情狀，及上開鑑定結果，認本件被告丙○○於案發時之精神
    狀況尚未達因精神障礙或其他心智缺陷，致不能辨識其行為
    違法或欠缺依其辨識而行為之能力，或因上開之原因，致其
    辨識行為違法或依其辨識而行為之能力，顯著減低之程度，
    附此敘明。爰審酌被告丙○○僅因細故，即著手放火燒屋，
    行為殊屬不當，乃公訴人據以請求從重量刑，惟念其犯罪後
    坦承犯行，於本院審理中悔意殷殷，且已與證人甲○○達成
    調解，並已依約給付新臺幣40,000元予證人甲○○，有本院
    調解結果報告書、臺灣土地銀行匯款聲請書影本等在卷可稽
    ，足見其確已知悔悟，真誠面對過往，並積極彌補損害及其
    犯罪之手段、自首情節等一切情形，量處如主文所示之宣告
    刑。再本件被告丙○○上述犯行之犯罪時間，係在中華民國
    96年罪犯減刑條例所定減刑基準日即96年4月24日之前，合
    於該條例所定減刑規定之適用，應依該條例第2條第1項第3
    款減其刑至二分之一（同條例第3條第1項第15款僅規定刑法
    第173條第1項之罪經宣告逾1年6月以上刑期者，不得減刑，
    並不及刑法第173條第3項、第1項之罪）。又被告未曾因故
    意犯罪受有期徒刑以上刑之宣告（被告丙○○於本案判決前
    ，僅曾因酒後駕車，經本院判處罰金新臺幣50,000元，如易
    服勞役以新臺幣2,00 0元折算1日確定，於97年1月9日繳納
    罰金執行完畢），有臺灣高等法院被告前案紀錄表、臺灣高
    等法院前案案件異動查證作業各1份附卷可稽，且被告丙○○犯罪後，自首坦承犯行，於本院審理中殷殷悔意，並已與
    證人甲○○達成調解，證人甲○○亦於本院審理中表示若被
    告丙○○賠償其損害，其願意予被告丙○○自新機會等語，
    足見其確已悔悟，真誠面對過往，並積極彌補過錯，有如前
    述，本院審酌上情，認被告丙○○經此論罪科刑之教訓，當
    知警惕，應無再犯之虞，本院認其所宣告之刑，以暫不執行
    為適當，爰依刑法第74條第1項第1款規定，併宣告緩刑4年
    ，以勵自新。扣案之汽油桶1只係被告丙○○所有供犯罪所
    用之物，業經被告丙○○陳明在卷，應依刑法第38條第1項
    第2款規定予以宣告沒收。至另供被告丙○○犯罪所用之打
    火機1只，因未扣案，且查無積極證據證明現尚存在，為免
    將來執行之困難，爰不併予宣告沒收。又扣案之火災現場採
    集證物1袋係屬調查犯罪所得之物，且非被告丙○○所有之
    物，尚核與沒收之要件不合，亦不併予宣告沒收。
據上論斷，應依刑事訴訟法第299條第1項前段，刑法第173條第
3項、第1項、第25條第2項、第62條前段、第74條第1項第1款、
第38條第1項第2款，中華民國96年罪犯減刑條例第2條第1項第3
款、第4條、第7條，判決如主文。
本案經檢察官戊○○到庭執行職務。
中    華    民    國    97    年    2     月    14    日
                  刑事第14庭    審判長法  官  陳  葳
                                      法  官  洪堯讚
                                      法  官  林世民
上正本證明與原本無異。
如不服本判決，應於收受送達後10日內向本院提出上訴書狀（應
敘述具體理由並附繕本）。
上訴書狀如未敘述理由，應於上訴期間屆滿後20日內補提理由書
於本院。
                                      書記官  紀俊源
中    華    民    國    97    年    2     月    14    日
附錄論罪科刑法條：
中華民國刑法第173條
放火燒燬現供人使用之住宅或現有人所在之建築物、礦坑、火車
、電車或其他供水、陸、空公眾運輸之舟、車、航空機者，處無
期徒刑或7年以上有期徒刑。
失火燒燬前項之物者，處1年以下有期徒刑、拘役或5百元以下罰
金。
第1項之未遂犯罰之。
預備犯第1項之罪者，處1年以下有期徒刑、拘役或3百元以下罰
金。


司法院資訊處製作；財團法人民間司法改革基金會備份。
